ACORDAO-COMPLETO-2447225

ACÓRDÃO 4043/2021 ATA 7/2021 - PRIMEIRA CÂMARA

VISTOS, relatados e discutidos estes autos de tomada de contas especial instaurada pelo Fundo Nacional de Desenvolvimento da Educação (FNDE) , em desfavor do Sr. Sebastião Ambrósio de Melo, ex-prefeito de Taipu/RN (gestão 2005-2008 e 2009-2012) , em virtude de rejeição parcial das contas apresentadas relativas a recursos repassados ao Município de Taipu/RN, no âmbito do Programa de Atendimento à Educação de Jovens e Adultos (Peja) , no exercício de 2006, e do Programa Nacional de Alimentação Escolar (Pnae) , no exercício de 2010, e em face da omissão de prestação de contas referente ao Programa Nacional do Transporte do Escolar (Pnate) , no exercício de 2008;
ACORDAM os ministros do Tribunal de Contas da União, reunidos em sessão da 1ª Câmara, diante das razões expostas pelo relator:
9.1. julgar irregulares as contas de Sebastião Ambrósio de Melo (CPF XXX.682.844-XX) , ex-prefeito de Taipu/RN, com fundamento nos arts. 1º, inciso I, 16, inciso III, alíneas "a" e "c", da Lei 8.443/1992, c/c os arts. 1º, inciso I, 209, incisos I e III, do Regimento Interno do TCU;
9.2. condenar o responsável identificado no subitem anterior, com fundamento no art. 19, caput, da Lei 8.443/1992, c/c o art. 210 do RI/TCU ao pagamento das quantias a seguir especificadas, com a fixação do prazo de 15 (quinze) dias, a contar da notificação, para comprovar, perante o Tribunal (art. 23, inciso III, alínea "a" da Lei 8.443/1992, c/c o art. 214, inciso III, alínea "a", do RI/TCU) , o recolhimento da dívida aos cofres do Fundo Nacional de Desenvolvimento da Educação, atualizada monetariamente e acrescida dos juros de mora, calculados a partir das datas discriminadas, até a data do recolhimento, na forma prevista na legislação em vigor;
	VALOR ORIGINAL (R$) 
	DATA DA OCORRÊNCIA

	7.616,36
	9/4/2008

	7.616,36
	18/4/2008

9.3. autorizar, desde logo, nos termos do art. 28, inciso II, da Lei 8.443/1992, a cobrança judicial da dívida, caso não atendida a notificação;
9.4. autorizar, desde logo, caso solicitado e o processo não tenha sido remetido para cobrança judicial, o pagamento da dívida em até 36 (trinta e seis) parcelas mensais e consecutivas, nos termos do art. 26 da Lei 8.443/1992, c/c o art. 217 do Regimento Interno do TCU, fixando-se o vencimento da primeira parcela em 15 (quinze) dias, a contar do recebimento da notificação, e o das demais mensalmente, devendo incidir sobre cada valor mensal os correspondentes acréscimos legais, na forma prevista na legislação em vigor, sem prejuízo de alertar o responsável de que a falta de comprovação do recolhimento de qualquer parcela implicará o vencimento antecipado do saldo devedor;
9.5. dar ciência da presente deliberação à Procuradoria da República no Estado do Rio Grande do Norte, nos termos do § 3º do art. 16 da Lei 8.443/1992, c/c o § 7º do art. 209 do Regimento Interno do TCU, para adoção das medidas que entender cabíveis; e
9.6. dar ciência da presente deliberação ao Fundo Nacional de Desenvolvimento da Educação e ao responsável.

Tomada de contas especial instaurada pelo Fundo Nacional de Desenvolvimento da Educação, em virtude de rejeição parcial das contas apresentadas relativas a recursos repassados no âmbito do Programa de Atendimento à Educação de Jovens e Adultos (Peja), no exercício de 2006, e do Programa Nacional de Alimentação Escolar (Pnae), no exercício de 2010, e em face da omissão de prestação de contas referente ao Programa Nacional do Transporte do Escolar (Pnate), no exercício de 2008.

Primeira Câmara

Município de Taipu/RN.

3. Interessados/Responsáveis:
3.1. Interessado: Fundo Nacional de Desenvolvimento da Educação (00.378.257/0001-81).
3.2. Responsável: Sebastião Ambrósio de Melo (XXX.682.844-XX).

13.1. Ministros presentes: Walton Alencar Rodrigues (Presidente), Benjamin Zymler, Vital do Rêgo (Relator) e Jorge Oliveira.
13.2. Ministros-Substitutos presentes: Augusto Sherman Cavalcanti e Weder de Oliveira.

ACORDAO-COMPLETO-2527637

Acórdão 3366/2022 - Primeira Câmara

VITAL DO RÊGO

Adoto como relatório a instrução de mérito elaborada no âmbito da Secretaria de Controle Externo de Tomada de Contas Especial (peça 37) , a seguir transcrita com os ajustes pertinentes, que contou com a anuência do corpo diretivo da unidade (peças 38 e 39) e do representante do Ministério Público junto ao TCU, Procurador Marinus Eduardo De Vries Marsico (peça 40) :
INTRODUÇÃO
1.	Trata-se de tomada de contas especial instaurada pelo Fundo Nacional de Desenvolvimento da Educação (FNDE) , em virtude de rejeição parcial das contas apresentadas relativas a recursos repassados ao município de Taipu (RN) , no âmbito do Programa de Atendimento à Educação de Jovens e Adultos (PEJA) , no exercício de 2006 e do Programa Nacional de Alimentação Escolar (PNAE) , no exercício de 2010, e, outrossim, omissão de prestação de contas referente ao Programa Nacional do Transporte Escolar (PNATE) , no exercício de 2006.
HISTÓRICO 
2. Os valores repassados encontram-se tabulados nos demonstrativos abaixo:
	PEJA
		PNATE
		PNAE

	Data
	Valor (R$) 
		Data
	Valor (R$) 
		Data
	Valor (R$) 

	2/5/2006
	22.187,49
		9/4/2006
	7.616,36
		23/3/2010
	14.520,00

	4/7/2006
	7.395,83
		18/4/2006
	7.616,36
		24/3/2010
	14.520,00

	27/12/2006
	7.395,83
					1/6/2010
	29.040,00

	2/10/2006
	7.395,83
					8/7/2010
	14.520,00

	10/11/2006
	7.395,83
					30/7/2010
	14.520,00

	1/12/2006
	7.395,83
					9/9/2010
	14.520,00

	7/12/2006
	7.395,83
					8/10/2010
	13.266,00

	1/8/2006
	7.395,83
					4/11/2010
	15.774,00

							11/12/2010
	14.520,00

3. Abordando a matéria, o repassador, conforme documentado na Informação 2.923/2014-DIREC/COTCE/CGCAP/DIFIN/ENDE (peça 1, p. 6-30) , traçou as seguintes considerações:
3.1 Consoante narrado na Nota Técnica 08/2010 -COTCE/CGCAP/DIFIN/FNDE/MEC, datada de 30.07.2010 (peça 1, p. 289-297) , versando sobre a execução do PEJA, a prestação de contas, mesmo em sua terceira versão (peça 1, p. 202-279) , não permitira demonstrar o nexo de causalidade entre os repasses efetuados e diversas despesas indicadas na prestação de contas, diante de incongruências variadas detectadas entre os demonstrativos pertinentes (receita e despesa e pagamentos efetuados - peça 1, p. 203-241) e os extratos bancários constantes dos autos (peça 1, p. 251-279) . Além disso, o parecer do Conselho de Acompanhamento e Ação Social - CACS/Fundeb, trazendo o pronunciamento do colegiado sobre a aplicação dos recursos, seria apócrifo (peça 1, p. 245) ; Processo 014.781/2009-2 (peça 1, p. 86-95) ;
3.2 No tocante aos recursos descentralizados no âmbito do PNATE, no exercício de 2008, diante da ausência de apresentação de contas e que, a despeito de notificações enviadas ao responsável, a inércia não foi superada, foi-lhe acometida a responsabilidade pela totalidade dos recursos repassados, conforme documentado pela Informação 437/2010 - DIPRA/COPRA/CGCAP/DIFIN/FNDE (peça 3, p. 132) ;
3.3 A respeito da insuficiência da prestação de contas (peça 3, p. 137-164) apresentada em relação aos recursos repassados na órbita do PNAE, no exercício de 2010, foram apontados os seguintes óbices à sua aprovação, na Informação 7865E/2011-D1PRA/COPRA/CGCAP/DIFIN/FNDE (peça 3, p. 168-170) :
3.3.1 O Demonstrativo de Execução Físico-Financeira (peça 3, p. 138-140) não indicava a execução das despesas, em todas as modalidades do programa, ou não era legível;
3.3.2 O parecer do Conselho de Alimentação Escolar (peça 3, p. 142-144) não fora assinado pelo seu titular, e não trazia exposição circunstanciada da aplicação dos recursos.
4. Esses posicionamentos foram endossados no Relatório do Tomador de Contas (peça 3, p. 285-309) , no que foi acompanhado pelas instâncias subsequentes do controle interno (peça 3, p. 323-330) , manifestações das quais tomou ciência a autoridade ministerial (peça 3, p. 331) .
5. Intervindo inicialmente nos autos, a unidade técnica regional (SECEX-RN) , filiando-se ao entendimento do órgão repassador, em manifestações uníssonas (peças 7-9) e com base em delegação de competência conferida pelo ínclito Relator deste feito, promoveu (peças 15-23) a citação do responsável, na seguinte formatação:
11.1) citar Sebastião Ambrósio de Melo (CPF XXX.682.844-XX) , ex vi dos arts. 10, § 1.º, e 12, II, da Lei 8.443/1992 c/c os arts. 201, § 1.°, e 202, II, do Regimento Interno do TCU, para que, no prazo de 15 (quinze) dias, deduza, se quiser, alegações de defesa sobre as ocorrências abaixo discriminadas ou restitua aos cofres do Fundo Nacional de Desenvolvimento da Educação (FNDE) as importância que vêm a seguir especificadas, cada uma com consectários legais da data de ocorrência até a de efetiva quitação, autorizando-se desde logo, nos termos dos arts. 179, III, do RITCU e 3.°, IV, da Resolução 170/2004, fazê-lo por edital publicado no Diário Oficial da União, caso inexequível a entrega da comunicação processual no inframencionado logradouro: 
	data
	valor (R$) 
	referência

	2/5/2006
	2.224,70
	item 13.5 da informação 293/2014-FNDE

	4/7/2006
	24,70
	
	1°/8/2006
	24,70
	
	2/10/2006
	26,60
	
	10/11/2006
	28,50
	
	7/12/2006
	57.00
	
	9/4/2008
	7.616,36
	item 20.5 da informação 293/2014-FNDE

	18/4/2008
	7.616,36
	
	23/3/2010
	14.520,00
	item 29.5 da informação 293/2014-FNDE

	24/3/2010
	14.520,00
	
	1°/6/2010
	29.040,00
	
	8/7/2010
	14.520,00
	
	30/7/2010
	14.520,00
	
	9/9/2010
	14.520,00
	
	8/10/2010
	13.266,00
	
	4/11/2010
	15.774,00
	
	11/12/2010
	14.520,00
	
- ocorrência: impugnação parcial de despesas realizadas pelo Município de Taipu (RN) com recursos que o Fundo Nacional de Desenvolvimento da Educação (FNDE) lhe transferira para execução dos objetivos do Programa de Atendimento à Educação de Jovens e Adultos (Peja) , no exercício de 2006, do Programa Nacional do Transporte do Escolar (Pnate) , no exercício de 2008, e do Programa Nacional de Alimentação Escolar (Pnae) , no exercício de 2010, a saber: 
I) relativamente ao Peja/2006, ausência do nexo de causalidade entre os recursos repassados e os desembolsos feitos, impossibilitando a comprovação da execução regular do programa, conforme Acórdão 7244/2012-TCU-Segunda Câmara (item 13.5 da informação 293/2014-FNDE) ; 
II) quanto ao Pnate/2008, omissão no dever de prestar contas das respectivas parcelas  (item 20.5 da informação 293/2014-FNDE) ; 
III) acerca do Pnae/2010, ausência de encaminhamento da documentação exigida para a prestação de contas, inviabilizando atestar o hígido e normal emprego das verbas descentralizadas (item 29.5 da informação 293/2014-FNDE) .;
6. O chamamento foi profícuo, tendo o responsável comparecido aos autos, por meio de advogado constituído (peça 25) , para acostar alegações de defesa (peça 27) .
EXAME TÉCNICO
7. Com a redistribuição do processo à Secretaria de Controle Externo de Tomada de Contas Especial (SECEX-TCE) , incumbe-nos instruir o feito.
8. As alegações de defesa apresentadas podem ser sintetizadas nos seguintes substratos:
8.1 O defendente houvera aplicado regularmente todas as verbas repassadas, conforme estaria evidenciado nas prestações de contas, sendo que as supostas irregularidades apontadas seriam apenas impropriedades de natureza formal, sem má-fé ou negligência do agente;
8.2 Não houve qualquer prejuízo ao desempenho das ações desenvolvidas, nas quais foram aplicados todos os recursos;
8.3 O nexo de causalidade entre os recursos repassados e os desembolsos efetuados estaria claro, sendo injustas as glosas efetuadas;
8.4 Seria incontroverso nos autos que o responsável não haveria agido com dolo, devendo ser aplicados os princípios da razoabilidade e da proporcionalidade (sobre os quais transcreve apreciações doutrinárias que esclarecem os conceitos, bem como cita suas origens) , mesmo porque nenhum prejuízo ao erário foi causado;
8.5 As justificativas apresentadas são plausíveis, devendo ser avaliadas pela ótica dos retromencionados princípios;
8.6 Inexistindo dolo do agente ou prejuízo ao erário, não deve ser acometida qualquer sanção ao responsável;
8.7 Em epílogo, postula a intimação do ente municipal para manifestar-se quanto ao objeto do processo, bem como lhe seja facultada a possibilidade de juntada posterior de documentação, daquela origem.
8.8 Em caráter subsidiário, invoca responsabilidade do município, a quem competiria o ressarcimento ao FNDE em caso de rejeição da aplicação dos recursos.
9. Na oportunidade, reproduz em sua defesa a prestação de contas apresentada ao FNDE relativa à execução do PEJA (peça 27, p. 13-38) .
EXAME TÉCNICO
10. A defesa apresentada é materialmente inerme, não somente por não conter elementos probatórios que infirmem as imputações efetuadas, mas, outrossim, por trazer afirmações incompatíveis com as evidências registradas nos autos, as quais ensejaram a rejeição das contas e a convocação do responsável em sede de citação, pelos fundamentos empregados em relação a cada programa gerido pelo ex-Prefeito.
11. No âmbito do PEJA 2006, a ausência do nexo de causalidade entre os recursos repassados e as despesas efetuadas indicadas na prestação de contas foi refutada de maneira genérica. Não foi sequer questionada a conclusão da Nota Técnica n° 08/2010 - COTCE/CGCAP/DIFIN/FNDE/MEC, de 30.07.2010 (peça 1, p. 289-297) , que indicara a falta de correspondência lógica entre os demonstrativos de execução de receita e despesa e pagamentos efetuados - peça 1, p. 203-241) e os extratos bancários constantes dos autos (peça 1, p. 251-279) .
12. Não se ocupou o responsável de construir um demonstrativo que comprovasse que esse nexo de causalidade efetivamente existia, relacionando os dispêndios documentados nos extratos bancários com os pagamentos efetuados que ele próprio indicara na prestação de contas apresentada.
13.	 Uma prestação de contas não pode ser considerada unicamente como um somatório de confrontações estanques de cada gasto com as ações supostamente desenvolvidas, mas, outrossim, como um arcabouço de circularizações múltiplas que deve ostentar coerência recíproca entre os elementos probatórios (despesas, recibos, documentos fiscais, extratos bancários, etc.) e com os seus próprios elementos informativos e organizativos (relação de pagamentos, beneficiários, de bens produzidos, dentre outros) , sob pena de subversão irremediável de sua integridade e de sua aptidão para evidenciar a correta aplicação dos recursos e a execução regular do objeto.
14.	 Destarte, se inexiste correspondência recíproca lógica entre os pagamentos declarados e seus beneficiários, se restam ignorados os meios de pagamento utilizados e os objetos dos dispêndios, diante do trânsito alhures e em paragens ignotas dos valores geridos, não se pode atestar que o aplicador dos recursos se desincumbiu a contento de seu dever de demonstrar, na forma da regulamentação pertinente, a correta gestão dos valores que a ele foram confiados, em sua totalidade.
15. Reafirme-se, por cediço, que o ônus da prova de demonstrar a regularidade da integral aplicação dos recursos públicos é inteiramente do gestor, na forma dos regulamentos aplicáveis (art. 70, parágrafo único da Constituição Federal, na redação conferida pela Emenda Constitucional 19/2008, art. 93, do Decreto-lei 200/1967) .
16. Nesse sentido pontifica a jurisprudência uníssona do TCU, de longa data (Acórdão 1996/2007-TCU-Plenário - Rel. Min. Augusto Nardes; 95/2013 - Plenário - Rel. Min. Walton Alencar Rodrigues; 2435/2015 - Plenário - Rel. Min. Ana Arraes) .
17. Em relação aos recursos do PNATE 2008, dos quais não prestara contas, conforme atestado pela Informação 437/2010 - DIPRA/COPRA/CGCAP/DIFIN/FNDE (peça 3, p. 132) , tampouco faz menção específica.
18. Por último, no tocante aos recursos do PNAE 2010, também não faz menção individualizada, quando instado a responder pela insuficiência da prestação de contas apresentada.
19. Inviável, outrossim, o pleito de que o Tribunal proceda à intimação do município para apresente documentação em seu poder, no interesse da defesa. Compete unicamente ao gestor o ônus de produzir provas em seu favor, conforme reiterados procedentes jurisprudenciais do TCU (Acórdão 2648/2015-TCU-Plenário - Rel. Min. André de Carvalho; Acórdão 6214/2016-TCU-Primeira Câmara - Rel. Min. Bruno Dantas; Acórdão 5920/2016-TCU-Segunda Câmara - Rel. Min. Vital do Rêgo) . Em caso de dificuldades neste particular, deve acionar o Poder Judiciário, na defesa de seus direitos.
20. Quanto à responsabilidade do município, somente poderia ser atribuída quando restasse evidenciado que se beneficiara da aplicação anômala dos recursos, mediante desvio de finalidade, sem locupletamento do agente público, o que não transparece do quadro probatório constante dos autos (Acórdão 5224/2015-TCU-Segunda Câmara - Rel. Min. Marcos Bemquerer; Acórdão 2707/2013-TCU-Primeira Câmara - Rel. Min. Augusto Sherman; Acórdão 4849/2010-TCU-Primeira Câmara - Rel. Min. Augusto Nardes; Acórdão 2281/2013-TCU-Primeira Câmara - Rel. Min. José Múcio Monteiro) .
21. As alegações de defesa apresentadas, neste quadro, comportam integral rejeição.
22.	 No tocante à prescrição punitiva, temos que, conforme o Acórdão 1441/2016-TCU-Plenário, o qual uniformizou a jurisprudência acerca dessa questão, a prescrição subordina-se ao prazo decenal geral indicado no art. 205 do Código Civil, contado da data de ocorrência da irregularidade sancionada, nos termos do art. 189 daquele diploma, sendo este prazo interrompido pelo ato que ordenar a citação, a audiência ou a oitiva do responsável.
23.	 No caso específico, é preciso estabelecer o termo inicial desse interregno, uma vez que as irregularidades sancionadas verificaram-se no decorrer de um intervalo temporal. Para fins de estabelecimento do termo inicial do prazo prescricional, o critério que se adota comumente, em casos da espécie, é considera-lo como a data limite para a apresentação da prestação de contas pelo aplicador dos recursos. Essa opção apresenta como fundamento o princípio da actio nata, pois, segundo seus defensores, representaria o termo inicial aquele momento em que o Estado teria condições de agir na defesa de seus interesses, quando se mostrasse necessário (Acórdão 689/2015-TCU-Primeira Câmara - Rel. Min. Walton Alencar Rodrigues; Acórdão 2278/2019-TCU-Primeira Câmara - Rel. Min. Augusto Sherman) .
24.	 Tal critério é passível de críticas, na medida em que a prestação de contas possui um caráter declaratório, e não constitutivo, das referências fáticas que se relacionam com as possíveis irregularidades que se habilitam a ser objeto de sanção. Desconsidera, sobretudo, o poder-dever estatal de acompanhar pari passu, a execução da ação governamental, com potencial ablativo das desconformidades. Opera logicamente em desfavor do agente punível. Será, contudo, a adotada, conforme o entendimento jurisprudencial corrente.
25. No caso específico, os termos iniciais dos prazos prescricionais para cada programa seriam as datas limites para as respectivas apresentações das prestações de contas (Acórdão 5130/2017-TCU-Segunda Câmara - Rel. Min. Bruno Dantas) , na forma do quadro abaixo indicado: 
	Programa/Ano
	Prazo final para a apresentação de prestação de contas
	Norma aplicável
	Interrupção de prazo
	Situação

	PEJA 2006
	31/3/2007
	Art. 10, § 1º, da Resolução CD/FNDE 23, de 24/4/2006
	17/11/2016 (peça 10) 
	Não prescrita

	PNATE 2008
	15/4/2009
	Art. 18, § 2º, da Resolução CD/FNDE 10, de 7/4/2008
	17/11/2016 (peça 10) 
	Não prescrita

	PNAE 2010
	15/2/2011
	Art. 34 da Resolução CD/FNDE 38, de 16/7/2009
	17/11/2016 (peça 10) 
	Não prescrita

26.	 Sendo evento interruptivo o despacho autorizativo da citação empreendida, ocorrido em 17/11/2016, à peça 10, percebe-se que o prazo prescricional encontra-se em plena fluência.
27.	 Deve ser ressaltado que mesmo a prescrição não afeta o julgamento das contas, nem a condenação em débito. No tocante ao entendimento proferido pelo Supremo Tribunal Federal, no julgamento recente do RE 636.886 (tema 899) , a respeito da prescritibilidade da pretensão de ressarcimento ao erário com base em decisão de tribunal de contas, cabe assinalar que a decisão do STF alcança tão somente a fase judicial de execução do título extrajudicial, não atingindo os processos de controle externo em trâmite no TCU, conforme orientação sufragada pelo Acórdão 6589/2020-TCU-Segunda Câmara, da relatoria do Ministro Raimundo Carreiro. Aliás, da ementa do julgado do STF constou que: "A pretensão de ressarcimento ao erário em face de agentes públicos reconhecida em acórdão de Tribunal de Contas prescreve na forma da Lei 6.830/1980 (Lei de Execução Fiscal) ". Portanto, até o trânsito em julgado do acórdão condenatório do TCU, permanece imprescritível a pretensão de ressarcimento ao erário decorrente da instauração da tomada de contas especial, conforme Enunciado da Súmula 282 do TCU ("As ações de ressarcimento movidas pelo Estado contra os agentes causadores de danos ao erário são imprescritíveis") .
28.	 Quanto à ocorrência de omissão de prestação de contas relativa ao PNATE 2008, ilícito autônomo em relação a própria gestão irregular dos recursos, é preciso perquirir sobre a possibilidade de cumulação das multas previstas nos artigos 57 e 58 da Lei Orgânica do TCU.
29.	 Entendemos que somente seria admissível tal cumulação quando os fatos geradores das penalidades fossem distintos (Acórdão 1791/2012-TCU-Plenário - Rel. Min. Ana Arraes; 1.592/2017 - Primeira Câmara - Rel. Min. Bruno Dantas; 4.342/2018 - Segunda Câmara - Rel. Min. Ana Arraes) .
30.	 No caso vertente, o dano ao erário decorre, no programa em comento, por presunção legal, da omissão do dever de prestar contas, ilícito que poderia até mesmo ter ensejado a audiência do responsável, cumulada com a citação. Existe uma relação de subordinação, de natureza de causa e efeito, entre a omissão e a falta de comprovação da aplicação regular dos recursos, no sentido que, no caso específico, a segunda decorre da primeira, esta representando o desvalor da conduta (a omissão, que é o fato gerador da penalidade) e aquela o desvalor do resultado (a incerteza se os valores foram aplicados corretamente no objeto do programa) . Nesse cenário, a jurisprudência do TCU termina por adotar a teoria da exasperação, de forma analógica às figuras dos arts. 70 e 71 do Código Penal (concurso formal e crime continuado) , dispensando ou absorvendo a multa do art. 58 da lei orgânica, mas atribuindo repercussão dosimétrica à penalidade do art. 57, que guarda relação de proporcionalidade com o dano ao erário. É a tese prevalecente no Acórdão 9579/2015-TCU-Segunda Câmara, da relatoria do eminente Ministro Vital do Rêgo. Destaque-se, obiter dictum, que a falta de realização de audiência já seria impeditivo para aplicação da multa prevista no art. 58 da lei orgânica.
CONCLUSÃO
31.	 Considerando que: as anomalias que ensejaram o chamamento do responsável aos autos são suficientemente graves para inquinar a aplicação dos recursos geridos, na medida em lançam incertezas incontornáveis quanto à liceidade desta gestão; a inexistência de prestação de contas quanto ao recursos relativos ao PNATE, no exercício de 2008, a qual traz a presunção juris tantum de lesão ao erário; as alegações de defesa, pela sua singeleza e caráter genérico, meramente declarando impugnar as irregularidades apontadas, não logrando dissipá-las, merecem integral rejeição; a existência de ônus acometido ao gestor para produzir as provas que considerar de seu interesse, descabendo a intervenção do Tribunal nessa faina, segundo as peculariedades da processualística de controle externo, distinta do processo judicial; a impossibilidade de cumulação das multas previstas nos artigos 57 e 58 da lei 8.443/92, no caso específico; a inexistência de prescrição punitiva quanto às ocorrências indicadas como irregulares, nos termos da legislação aplicável e aquela relativa a cada programa considerado; impende a irregularidade das contas do responsável, a condenação em débito nos valores indicados na citação empreendida, e, por último a aplicação da multa do art. 57 da lei 8.443/92.
PROPOSTA DE ENCAMINHAMENTO 
32.	 Diante do exposto, submetem-se os autos à consideração superior, propondo:
32.1. julgar irregulares as contas do Sr. Sebastião Ambrósio de Melo (CPF XXX.682.844-XX) , com fundamento nos arts. 1º, inciso I, 16, inciso III, alíneas "a", "b" e "c", 19, caput, e 23, inciso III, da Lei 8.443/1992, c/c os arts. 1º, inciso I, 209, incisos I, II e III, 210 e 214, inciso III, do Regimento Interno do TCU, aplicando-lhe ainda a multa constante do art. 57 da lei 8.443/92, c/c o art. 267 do Regimento Interno do TCU, e condenando-o ao pagamento das importâncias a seguir especificadas e fixando-lhe o prazo de 15 dias, para que comprove, perante este Tribunal, em respeito art. 214, inciso III, alíneas "a" e "b", do Regimento Interno do TCU, o recolhimento da dívida aos cofres do Fundo Nacional de Desenvolvimento da Educação, atualizada monetariamente e acrescida de juros de mora, calculados a partir das datas indicadas até a data do efetivo recolhimento e com o abatimento de valores acaso já satisfeitos, nos termos da legislação vigente:
	data
	valor (R$) 

	2/5/2006
	2.224,70

	4/7/2006
	24,70

	1°/8/2006
	24,70

	2/10/2006
	26,60

	10/11/2006
	28,50

	7/12/2006
	57.00

	9/4/2008
	7.616,36

	18/4/2008
	7.616,36

	23/3/2010
	14.520,00

	24/3/2010
	14.520,00

	1.°/6/2010
	29.040,00

	8/7/2010
	14.520,00

	30/7/2010
	14.520,00

	9/9/2010
	14.520,00

	8/10/2010
	13.266,00

	4/11/2010
	15.774,00

	11/12/2010
	14.520,00

Valor atualizado em 14/11/2020 (sem juros) : R$ 288.576,28.
32.2. autorizar, desde logo, a cobrança judicial das dívidas, nos termos do art. 28, inciso II, da Lei 8.443/1992, c/c o art. 219, inciso II, do Regimento Interno do TCU, caso não atendida a notificação;
32.3. autorizar, desde logo, com fundamento no art. 26, da Lei 8.443/1992, c/c o art. 217, do Regimento Interno do TCU, caso seja do interesse da responsável, o parcelamento da dívida em até 36 (trinta e seis) parcelas, incidindo sobre cada uma, os encargos legais devidos, sem prejuízo de alertá-lo de que, caso opte por essa forma de pagamento, a falta de comprovação do recolhimento de qualquer parcela implicará o vencimento antecipado do saldo devedor, nos termos do art. 26, parágrafo único, da Lei 8.443/1992, c/c o art. 217, §2º, do Regimento Interno do TCU;
32.4. enviar cópia do Acórdão que vier a ser proferido ao FNDE e ao responsável, para ciência, informando que a presente deliberação, acompanhada do Relatório e do Voto que a fundamenta, está disponível para a consulta no endereço www.tcu.gov.br/acordaos, além de esclarecer que, caso requerido, o TCU poderá fornecer sem custos as correspondentes cópias, de forma impressa;
32.5. enviar cópia do Acórdão a ser prolatado, bem como do Relatório e do Voto que o fundamentarem, à Procuradoria da República no Estado do Rio Grande do Norte, nos termos do § 3º do art. 16 da Lei 8.443/1992 c/c o § 7º do art. 209 do Regimento Interno do TCU, para adoção das medidas cabíveis.
É o relatório.

Felipe Augusto Cortez Meira de Medeiros (OAB/RN 3.640).

Procurador Marinus Eduardo De Vries Marsico.

TOMADA DE CONTAS ESPECIAL. REJEIÇÃO PARCIAL DAS ALEGAÇÕES DE DEFESA. COMPROVAÇÃO NÃO COMPROVAÇÃO DA BOA E REGULAR APLICAÇÃO DE RECURSOS FEDERAIS DO PROGRAMA NACIONAL DO TRANSPORTE ESCOLAR NO EXERCÍCIO DE 2008. CONTAS IRREGULARES. DÉBITO. CIÊNCIA.

TOMADA DE CONTAS ESPECIAL (TCE)

Secretaria de Controle Externo de Tomada de Contas Especial (SecexTCE).

Em exame, processo de tomada de contas especial instaurada pelo Fundo Nacional de Desenvolvimento da Educação (FNDE) em desfavor do Sr. Sebastião Ambrósio de Melo, ex-prefeito de Taipu/RN (gestão 2005-2008 e 2009-2012) , em virtude de rejeição parcial das contas apresentadas relativas a recursos repassados ao município, no âmbito do Programa de Atendimento à Educação de Jovens e Adultos (Peja) , no exercício de 2006, e do Programa Nacional de Alimentação Escolar (Pnae) , no exercício de 2010, e em face da omissão de prestação de contas referente ao Programa Nacional do Transporte do Escolar (Pnate) , no exercício de 2008.
O FNDE repassou ao município, no âmbito dos referidos programas, as importâncias descritas na tabela a seguir.
	Peja/2006
		Pnate/2008
		Pnae/2010

	Data
	Valor (R$) 
		Data
	Valor (R$) 
		Data
	Valor (R$) 

	2/5/2006
	22.187,49
		9/4/2008
	7.616,36
		23/3/2010
	14.520,00

	4/7/2006
	7.395,83
		18/4/2008
	7.616,36
		24/3/2010
	14.520,00

	1/8/2006
	7.395,83
		-
	-
		1/6/2010
	29.040,00

	2/10/2006
	7.395,83
		-
	-
		8/7/2010
	14.520,00

	10/11/2006
	7.395,83
		-
	-
		30/7/2010
	14.520,00

	1/12/2006
	7.395,83
		-
	-
		9/9/2010
	14.520,00

	7/12/2006
	7.395,83
		-
	-
		8/10/2010
	13.266,00

	27/12/2006
	7.395,83
		-
	-
		4/11/2010
	15.774,00

	-x-
	-x-
		-
	-
		11/12/2010
	14.520,00

	Total
	73.958,30
		Total
	15.232,72
		Total
	145.200,00

	Total geral = 234.391,06

Os motivos que levaram o FNDE a instaurar a presente Tomada de Contas Especial (TCE) constam do Relatório de TCE 230/2014 - DIREC/COTCE/CGCAP/DIFIN/FNDE, a seguir registrados, tendo por base as Informações 53/2014 - DIMOC/COTCE/CGCAP/DIFIN/FNDE, 437/2010 - DIPRA/COPRA/CGCAP/DIFIN/FNDE e 654/2013 - SEOPC/COPRA/CGCAP/DIFIN/FNDE (peça 3, p. 285-309) :
a) irregularidades na comprovação da execução dos recursos do Peja/2006, conforme Acórdão 7244/2012-TCU-Segunda Câmara;
b) a omissão no dever de prestar contas dos recursos recebidos por meio do Pnate/2008; e
c) o não encaminhamento da documentação exigida para a prestação de contas, impossibilitando a comprovação da regular execução dos recursos do Pnae/2010.
O débito apontado pelo FNDE alcança o montante, em valores históricos somados, de R$ 162.818,92, composto pelas seguintes quantias por programa:
	Peja/2006
		Pnate/2008
		Pnae/2010

	Data
	Valor (R$) 
		Data
	Valor (R$) 
		Data
	Valor (R$) 

	2/5/2006
	2.224,70
		9/4/2008
	7.616,36
		23/3/2010
	14.520,00

	4/7/2006
	24,70
		18/4/2008
	7.616,36
		24/3/2010
	14.520,00

	1/8/2006
	24,70
		-
	-
		1/6/2010
	29.040,00

	2/10/2006
	26,60
		-
	-
		8/7/2010
	14.520,00

	10/11/2006
	28,50
		-
	-
		30/7/2010
	14.520,00

	7/12/2006
	57,00
		-
	-
		9/9/2010
	14.520,00

	-
	-
		-
	-
		8/10/2010
	13.266,00

	-
	-
		-
	-
		4/11/2010
	15.774,00

	-
	-
		-
	-
		11/12/2010
	14.520,00

	Total
	2.386,20
		Total
	15.232,72
		Total
	145.200,00

	Total geral = 162.818,92

Na fase interna da TCE, o Sr. Sebastião Ambrósio de Melo não atendeu às notificações encaminhadas pelo FNDE em relação às irregularidades constatadas, conforme descrito no Relatório de TCE 230/2014 (peça 3, p. 305-307) .
O Relatório de Auditoria 862/2015 concluiu pela responsabilização do ex-prefeito pelo débito acima referenciado (peça 3, p. 323-327) . O Certificado de Auditoria 862/2015 atestou a irregularidade das contas tratadas nesse processo (peça 3, p. 329) e o Parecer do Dirigente do Órgão de Controle Interno concluiu pela irregularidade deste feito (peça 3, p. 330) . A autoridade ministerial declarou ter tomado conhecimento das conclusões contidas no Relatório e no Certificado de Auditoria referenciados e encaminhou o processo para julgamento por este Tribunal (peça 3, p. 331) .
Na fase externa desta TCE, a então Secretaria de Controle Externo no Estado do Maranhão (Secex/MA) , em atendimento ao despacho do dirigente máximo de 17/11/2016 (peça 10) , procedeu à citação do ex-prefeito, conforme Ofícios 0940/2017-TCU/SECEX-MA (peça 19) e 0937/2017-TCU/SECEX-MA (peça 22) , datados de 15/3/2017, e Avisos de Recebimento de peças 26 e 33.
O Sr. Sebastião Ambrósio de Melo apresentou suas alegações de defesa, mediante o expediente acostado à peça 27, p. 1-38, complementado pela documentação de peça 31, p. 1-473. Em síntese, o ex-prefeito alega:
a) ser necessário que o TCU intime o ente municipal para manifestar-se quanto ao objeto do processo, bem como lhe seja facultada a possibilidade de juntada posterior de documentação, daquela origem;
b) haver responsabilidade do município, a quem competiria o ressarcimento ao FNDE em caso de rejeição da aplicação dos recursos;
c) haver aplicado regularmente todas as verbas repassadas, conforme estaria evidenciado nas prestações de contas, sendo que as supostas irregularidades apontadas seriam apenas impropriedades de natureza formal, sem má-fé ou negligência do agente;
d) existir o nexo de causalidade entre os recursos repassados e os desembolsos efetuados, sendo injustas as glosas efetuadas; e
e) ser incontroverso nos autos que o responsável não haveria agido com dolo, devendo ser aplicados os princípios da razoabilidade e da proporcionalidade (sobre os quais transcreve apreciações doutrinárias que esclarecem os conceitos, bem como cita suas origens) , mesmo porque nenhum prejuízo ao erário foi causado, de modo que não deve ser acometida qualquer sanção ao responsável.
Em instrução de mérito de peças 37-39, a Secretaria de Controle Externo de Tomada de Contas Especial (SecexTCE) pugnou pela rejeição das alegações de defesa, julgamento pela irregularidade das contas do Sr. Sebastião Ambrósio de Melo, com a condenação em débito no valor histórico de R$ 162.818,92 e aplicação da multa prevista no artigo 57 da Lei 8.443/1992.
O Ministério Público junto ao Tribunal de Contas da União (MPTCU) , em parecer acostado à peça 40, concordou com a proposta da unidade técnica.
Feito esse necessário resumo, passo a decidir.
Inicialmente, registro que os valores impugnados pelo FNDE relativos ao Peja/2006 constituem objeto do TC Processo 014.781/2009-2, apreciado nos termos do Acórdão 9711/2011-TCU-Segunda Câmara (relator Ministro-Substituto Marcos Bemquerer) e, em sede de recurso de reconsideração, por meio do Acórdão 7244/2012-TCU-Segunda Câmara (relator Ministro Augusto Nardes) . Nesta última deliberação, o Colegiado da 2ª Câmara decidiu conforme segue:
VISTOS, relatados e discutidos estes autos em que se aprecia recurso de reconsideração interposto pelo Sr. Sebastião Ambrósio de Melo, ex-prefeito do Município de Taipu/RN, contra o Acórdão 9711/2011-TCU-Segunda Câmara, 
ACORDAM os Ministros do Tribunal de Contas da União, reunidos em Sessão de 2ª Câmara, ante as razões expostas pelo Relator, em:
9.1. com fulcro nos arts. 32, inciso I, e 33 da Lei nº 8.443, de 1992, conhecer do presente recurso de reconsideração, para, no mérito, dar-lhe provimento parcial;
9.2. em consequência ao disposto no subitem precedente:
9.2.1. tornar insubsistente o Acórdão 9711/2011-TCU-Segunda Câmara;
9.2.2. com fundamento no art. 10, c/c os arts. 5º, § 1º, inciso III, e 11 da Instrução Normativa TCU nº 56, de 5/12/2007, arquivar os presentes autos, sem julgamento de mérito, em virtude da baixa materialidade do dano remanescente apurado nesta fase recursal.
9.3. dar ciência desta deliberação, acompanhada do relatório e do voto, ao recorrente.
Assim, em vista do Acórdão 7244/2012-TCU-Segunda Câmara, a quantia de R$ 2.386,20, referente ao Peja/2006, deve ser excluída do débito apurado nesta TCE.
Não merece acolhimento a solicitação para que o TCU intime o Município de Taipu/RN a apresentar documentação em defesa do Sr. Sebastião Ambrósio de Melo, ex-prefeito. Conforme ressaltou a SecexTCE, a jurisprudência deste Tribunal está assentada no entendimento de que é ônus do gestor comprovar o uso dos recursos públicos, produzindo as provas necessárias em seu favor.
Ademais, as dificuldades na obtenção de documentos necessários à prestação de contas de recursos de convênio, tais como as de ordem política, se não resolvidas com a administração municipal, devem, por meio de ação apropriada, ser levadas ao Poder Judiciário, não cabendo ao TCU garantir ao responsável o acesso à referida documentação.
Também não se sustenta o argumento do ex-gestor de responsabilizar o Município de Taipu/RN. No presente caso, o motivo da impugnação pelo FNDE de recursos do Pnate/2008 e Pnae/2010, recebidos por aquela municipalidade, não foi a ocorrência de desvio de finalidade na aplicação dos recursos. É nesse sentido que aponta a jurisprudência deste Tribunal, a exemplo dos Acórdão 5224/2015-TCU-Segunda Câmara, 2.707/2013-TCU-1ª Câmara, 4.849/2010-TCU-1ª Câmara, 2.281/2013-TCU-1ª Câmara.
Consoante registrado no item 3 deste voto, os motivos da impugnação foram: (i) a omissão no dever de prestar contas dos recursos recebidos no âmbito do Pnate/2008; e (ii) o não encaminhamento da documentação exigida para a prestação de contas, impossibilitando a comprovação da regular execução dos recursos do Pnae/2010.
A prestação de contas dos recursos transferidos pelo FNDE no âmbito do Pnate/2008 é regida pela Resolução/CD/FNDE 10, de 7/4/2008, nos termos do art. 18, verbis:
Art. 18 A prestação de contas será constituída do Demonstrativo da Execução da Receita e da Despesa e de Pagamentos Efetuados, dos extratos bancários da conta corrente e das aplicações financeiras realizadas e da conciliação bancária da conta específica do Programa, se for caso.
§ 1º O EEx [Ente Executor] elaborará e remeterá ao CACS-FUNDEB [Conselho de Acompanhamento e Controle Social do Fundo de Manutenção e Desenvolvimento da Educação Básica e de Valorização dos Profissionais da Educação], até 28 de fevereiro do exercício subsequente ao do repasse, a prestação de contas dos recursos financeiros recebidos à conta do PNATE, acompanhada da documentação que o conselho julgar conveniente para subsidiar a análise das contas.
§ 2º O CACS-FUNDEB, após análise da prestação de contas, emitirá parecer conclusivo acerca da aplicação dos recursos do PNATE e o encaminhará, ao FNDE, até o dia 15 (quinze) de abril do mesmo ano, acompanhado dos documentos a que se refere o caput deste artigo. 
O art. 21 da Resolução/CD/FNDE 10/2008 prescreve, ainda, que:
Art. 21 As despesas realizadas pelo EEx serão comprovadas mediante documentos fiscais originais ou equivalentes, na forma da legislação regulamentar, a que o EEx estiver vinculado, devendo os recibos, faturas, notas fiscais e quaisquer outros documentos comprobatórios serem emitidos em nome do EEx, devidamente identificados com o nome do PNATE/FNDE e arquivados no EEx, juntamente com os demonstrativos, os extratos da conta corrente e das aplicações financeiras e a conciliação bancária, se for o caso, pelo prazo de 05 (cinco) anos, contados da data da aprovação da prestação de contas anual do FNDE pelo órgão de controle externo, referente ao exercício da liberação dos recursos, ficando à disposição do Tribunal de Contas da União - TCU, do FNDE, do Sistema de Controle Interno do Poder Executivo Federal e do CACS-FUNDEB. (sublinhei) 
Em suas alegações de defesa (peças 27 e 31) , o Sr. Sebastião Ambrósio de Melo, então prefeito de Taipu/RN, não apresentou justificativas sobre a omissão no dever de prestar contas, prevista no art. 18 da Resolução/CD/FNDE 10, de 7/4/2008, das duas parcelas recebidas no âmbito do Pnate/2008, nos dias 9 e 18 de abril de 2008, cada uma no valor de R$ 7.616,36, totalizando R$ 15.232,72, conforme apontado pelo FNDE nos termos da Informação 437/2010 (peça 3, p. 132) e da Informação 293/2014 (peça 1, p. 18) , emitidas pelo órgão repassador.
Igualmente, ainda sobre os mesmos valores, o ex-gestor também não apresentou documentação referente às despesas realizadas, tais como recibos, faturas, notas fiscais e quaisquer outros documentos comprobatórios, nos termos estabelecidos no art. 21 da Resolução/CD/FNDE 10/2008.
Desse modo, acompanho o entendimento da SecexTCE, que contou com o aval do MPTCU, de considerar o Sr. Sebastião Ambrósio de Melo responsável pelo dano no valor histórico de R$ 15.232,72, referente às duas parcelas recebidas no âmbito do Pnate/2008, em virtude da omissão no dever de prestar contas, prevista no art. 18 da Resolução/CD/FNDE 10/2008.
A prestação de contas dos recursos transferidos pelo FNDE no âmbito do Pnae/2010 é regida pela Resolução/CD/FNDE 38, de 16/7/2009, nos termos dos arts. 33 e 34 e seguintes, verbis:
Art. 33. A prestação de contas consiste na comprovação da execução da totalidade dos recursos recebidos em cada exercício pela EE [Entidade Executora], inclusive por transferência de rede, acrescida dos saldos reprogramados de exercícios anteriores e dos rendimentos de aplicação financeira auferidos.
Art. 34. A EE elaborará e remeterá ao CAE [Conselho de Alimentação Escolar], até 15 de fevereiro do exercício subsequente ao do repasse, a prestação de contas constituída dos seguintes documentos:
I - Demonstrativo Sintético Anual da Execução Físico-Financeira (Anexo VIII) ;
II - Relatório Anual de Gestão do PNAE (Anexo IX) ;
III - extratos bancários da conta corrente específica em que os recursos foram depositados e das aplicações financeiras realizadas; e
IV - conciliação bancária, se for o caso.
O FNDE concluiu que a prestação de contas enviada pelo ex-prefeito não continha toda a documentação prevista nos arts. 33 e 34 da Resolução/CD/FNDE 38/2009, o que impossibilitou a análise financeira e, por conseguinte, a comprovação da regular aplicação dos recursos repassados no âmbito do Pnae/2010, no montante de R$ 145.200,00, consoante o Relatório de TCE 230/2014 (peça 3, p. 285-309) .
O Sr. Sebastião Ambrósio de Melo apresentou, juntamente com suas alegações de defesa (peça 27) , documentação referente à aplicação dos recursos do Pnae/2010 (peça 31, p. 276-473) . Argumenta que os documentos encaminhados comprovam o nexo de causalidade entre os recursos repassados e os desembolsos efetuados.
A unidade técnica entende que o ex-gestor não fez menção individualizada, quando instado a responder pela insuficiência da prestação de contas do Pnae/2010 apresentada ao FNDE.
A vasta documentação acostada à peça 31, p. 276-473, retrata a movimentação dos recursos do Pnae/2010, depositados na conta corrente 24.778-2, Agência Banco do Brasil 1.042-1. O ex-prefeito trouxe aos autos extratos bancários da referida conta (peça 31, p. 280-298) , além de cópia de cheques, recibos, notas fiscais, contratos de fornecimento de produtos perecíveis, referentes ao exercício de 2010. Tais documentos indicam a aplicação de R$ 145.272,00, conforme descrito na tabela a seguir.
	Cheque
	Recibo
	Nota Fiscal
	CFPP¹

	Nº
	R$
	Peça 31, p.
	Peça 31, p.
	Nº
	R$
	Peça 31, p.
	Peça 31, p.

	850012
	20.388,00
	299
	300
	5435
	17.972,20
	301
	-

					5437
	2.415,80
	302
	-

	850023
	1.080,00
	303
	304
	24452/A
	1.080,00
	305
	-

	850014
	1.413,00
	306
	307
	24943/A
	1.413,00
	308
	-

	850015
	1.000,00
	309
	310
	25389/A
	1.000,00
	311
	312-314

	850018
	1.000,00
	315
	316
	25889/A
	1.000,00
	317
	318-319

	850016
	1.701,00
	320
	321
	25777/A
	1.701,00
	325
	322-324

	850022
	1.000,00
	326
	327
	27336/A
	1.000,00
	328
	329-331

	850021
	1.215,00
	332
	333
	27134/A
	1.215,00
	337
	334-336

	850018
	1.000,00
	338
	339
	26496/A
	1.000,00
	343
	340-342

	850017
	16.155,25
	344
	345
	2138/1
	16.155,25
	346
	-

	850024
	2.016,00
	347
	348
	28061/A
	2.016,00
	352
	349-351

	850023
	13.509,35
	353
	356
	2523/1
	13.509,35
	354-355
	-

	850029
	1.485,00
	357
	358
	29440/A
	1.485,00
	359
	360-362

	850027
	2.952,00
	363
	364
	29020/A
	2.952,00
	365
	366-368

	850025
	2.000,00
	369
	370
	5
	1.000,00
	371
	-

					6
	1.000,00
	372
	-

	850026
	1.000,00
	397
	378
	7
	1.000,00
	379
	-

	850030
	1.399,00
	380
	381
	8
	1.399,00
	382
	-

	850028
	11.944,17
	383
	384
	2939/1
	11.944,17
	385
	-

	850035
	5.045,07
	386
	387
	3339/1
	5.045,07
	388-389
	-

	850031
	1.000,00
	390
	391
	9
	1.000,00
	392
	-

	850033
	2.000,00
	393
	394
	10
	1.000,00
	395
	-

					11
	1.000,00
	398
	-

	850032
	1.908,00
	399
	400
	30112/A
	1.908,00
	401
	402-404

	850034
	5.118,93
	405
	406
	ilegível
	406
	-

	850036
	2.088,00
	407
	408
	30872/A
	2.088,00
	412
	409-411

	850038
	11.839,68
	413
	414
	3339/1
	11.839,68
	415-416
	-

	850037
	564,00
	417
	418
	1
	564,00
	419
	-

	850044
	1.620,00
	420
	421
	32582/A
	1.620,00
	422
	423-425

	850042
	8.488,60
	426
	428
	3908/1
	8.488,60
	427
	-

	850039
	1.000,00
	429
	431
	12
	1.000,00
	430
	432-434

	850043
	1.000,00
	435
	436
	14
	1.000,00
	440
	437-439

	850041
	2.250,00
	441
	442
	32199/A
	2.250,00
	443
	444-446

	850040
	1.000,00
	447
	448
	13
	1.000,00
	452
	449-451

	850046
	2.000,00
	453
	454
	15
	2.000,00
	455
	456-458

	850045
	1.710,00
	459
	460
	33223/A
	1.710,00
	461
	462-464

	850047
	12.381,95
	465
	466
	4582/1
	12.381,95
	467
	-

	850046
	2.000,00
	468
	469
	17
	2.000,00
	470
	471-473

	Total
	145.272,00
						
 (1) CFPP = Contrato de Fornecimento de Produtos Perecíveis.
Consta da documentação a certificação de recebimento dos produtos perecíveis pela Secretária Municipal de Educação à época, Sra. Maria da Conceição Câmara de Melo, a exemplo dos documentos inseridos às peças 304, 307, 310, 321, 327, 333, 339, 348, 358, 364, 400, 408, 421 e 460.
Considero que a robusta documentação apresentada pelo Sr. Sebastião Ambrósio de Melo assegura o nexo de causalidade entre os recursos repassados pelo FNDE ao município de Taipu/RN, no âmbito do Pnae/2010, e as despesas realizadas. Assim, a parcela de R$ 145.200,00 deve ser excluída da composição do débito apontado nesta TCE.
Assim, do valor de R$ 162.818,92 referente ao débito inicialmente apontado, devem ser excluídas as quantias de R$ 2.386,20 e R$ 145.200,00, respectivamente, referentes ao Peja/2006 e ao Pnae/2010. Desse modo, permanece o débito no valor histórico de R$ 15.232,72, referente às duas parcelas recebidas no âmbito do Pnate/2008, ante a não comprovação pelo ex-prefeito da boa e regular aplicação dos recursos recebidos.
Portanto, cabe julgar irregulares as contas do Sr. Sebastião Ambrósio de Melo, com condenação em débito pelo valor histórico de R$ 15.232,72.
Embora não tenha ocorrido a prescrição da pretensão punitiva do Tribunal, deixo de sugerir a aplicação de multa ao responsável, tendo em vista a baixa materialidade do débito remanescente.
Com essas considerações, VOTO para que seja aprovada a minuta de acórdão que ora submeto à consideração deste Colegiado.
TCU, Sala das Sessões Ministro Luciano Brandão Alves de Souza, em 16 de março de 2021.
Ministro VITAL DO RÊGO 
Relator